【裁判字號】    97,消債更,91
【裁判日期】    970717
【裁判案由】    更生事件
【裁判全文】
臺灣基隆地方法院民事裁定            97年度消債更字第91號
聲  請  人  甲○○
即  債務人              樓
上列當事人因消費者債務清理事件聲請更生，本院裁定如下：
    主  文
聲請駁回。
聲請費用由聲請人負擔。
    理  由
一、按聲請更生或清算不合程式或不備其他要件者，法院應以裁
    定駁回之，消費者債務清理條例第8條定有明文。又債務人
    與金融機構協商成立者，不得聲請更生或清算，但因不可歸
    責於己之事由，致履行顯有重大困難者，不在此限；本條例
    施行前，債務人依金融主管機關協調成立之中華民國銀行公
    會會員辦理消費金融案件無擔保債務協商機制與金融機構成
    立之協商，準用前項之規定，同條例第151條第5項、第6項
    分別定有明文。是本條例施行前，債務人依中華民國銀行公
    會會員辦理消費金融案件無擔保債務協商機制與金融機構成
    立之協商者，即應由債務人按協商條件履行，惟於協商成立
    後之清償期內，發生有如債務人因患病、失業或有其他未參
    與協商之債權人聲請強制執行，致債務人收入減少，財產損
    失，履行債務清償方案顯有重大困難之情形等，應認不可歸
    責於債務人之事由，始得聲請更生或清算（參見李文彥，消
    費者債務清理條例概說，司法文選別冊第1381期第5頁）。
二、本件聲請人之聲請意旨略以：聲請人曾依中華民國銀行公會
    會員辦理消費金融案件無擔保債務協商機制（下稱債務協商
    機制）與債權銀行成立協議，每月應繳金額新臺幣（下同）
    30,866元，但因聲請人每月月薪約為41,667元左右，但債務
    人每個月必要支出34,897元，因此原方案之條件過苛，已超
    出聲請人之能力，而無法履行原協商方案。且無擔保或無優
    先權之債務總額未逾1,200萬元，復未經法院裁定開始清算
    程序或宣告破產，爰聲請更生等語。
三、經查：本件聲請人為從事小規模營業之消費者，雖聲請人自
    陳每月收入約41,667元，然依聲請人所提出之95年度營利事
    業所得稅結算申報書及96年度損益表，聲請人95年度之營業
    收入淨額為639,137元，平均每個月收入為53,261元（元以
    下四捨五入），96年度之營業收入淨額為613,919元，平均
    每月收入為51,160元，均高於聲請人所陳之41,667元，是聲
    請人有無據實說明收入情形已屬可疑。
四、再查：聲請人原陳報每個月必要支出為房貸支出11,700元、
    家計支出（包括膳食、衣服、教育、醫療、交通、稅賦開支
    、全民健保、勞保等必要支出）8,000元、保險費支出（非
    全民健保或勞保等之人身保險）1,930元、扶養費支出（含
    江明棋、江許阿葉及江岳哲等三人）13,000元等合計共34,
    897元，然因資料有所欠缺，前經本院命補正後，聲請人重
    新提出之必要支出數額每個月平均竟高達56,431元，比原提
    出之資料高出甚多，令人起疑，且綜觀其內容：(一)交通支出
    之部分，聲請人雖有提出購買汽油之統一發票，然查聲請人
    所提之財產目錄及全國財產稅總歸戶資料，聲請人及聲請人
    配偶名下皆無汽機車，且聲請人亦未提出車輛登記證明或行
    車執照，縱聲請人有提出統一發票，亦難認定係聲請人所為
    之支出，是該交通支出並不足採。(二)稅賦支出之部分，除房
    屋稅及地價稅有聲請人提出之繳款書為證，堪認真實外，就
    95及96年稅賦支出28,000元之部分，依聲請人所提95年度營
    利事業所得稅結算申報書及95年度綜合所得稅各類所得資料
    清單，應繳稅額均為0元，是聲請人似有虛報之情，且聲請
    人亦未提出其他稅單證明確有支出，是該稅賦支出28,000元
    ，亦不足採。(三)其他支出部分，聲請人之長子出生後，由原
    先37,000元增加8,000元為45,000元，然聲請人自陳支出長
    子之扶養費僅為5,000元，是聲請人似有浮報之疑，再者，
    聲請人亦未就該3,000元之差額提出說明。(四)另聲請人雖有
    提出保險契約，然該保險係屬終身壽險及意外險，此均係全
    民健康保險以外之保險契約，於聲請人負債而無法清償之情
    形，此保險費之支出既非為維持債務人生存之必要費用，難
    認係屬債務人必要之支出，況依聲請人所提上開保險單等觀
    之，聲請人於協商成立後，明知每月應償還金額為若干，卻
    仍持續增加保險費支出，自應認係可歸責於債務人自身之事
    由。又聲請人為有配偶之人，在與配偶共同居住之情形下，
    就家庭生活費用、子女扶養費用等，自應與其配偶共同分擔
    ，且依聲請人所提出配偶96年度綜合所得稅各類所得資料清
    單，聲請人之配偶96年度薪資收入總額為864,707元，平均
    月收入高達72,059元，顯然可以負擔大部份之家庭生活費、
    子女扶養費等，是在聲請人負債之情形下，水、電、瓦斯費
    等家庭支出及扶養小孩全由聲請人一人負擔實有違常理。
五、再者，聲請人既為負債之人，則聲請人之生活費自應以最低
    生活費為標準，依行政院公佈97年臺灣省最低生活費用為9,
    829元，而聲請人每月收入平均約51,160元觀之，縱扣除協
    商應還款金額30,866元，尚餘20,294元實已足聲請人維持生
    活，是縱聲請人之營業收入有所減少，然依上述可知減少之
    數額甚微，並未影響聲請人之清償能力，聲請人並非無法履
    行原協商方案，從而聲請人並無上述所謂「不可歸責於己致
    履行顯有重大困難」之情形，則本件聲請人聲請更生顯然違
    背消費者債務清理條例第151條第6項之規定，自應駁回更生
    之聲請。
六、據上論結，本件聲請人聲請更生應屬要件不備，依消費者債
    務清理條例第8條、第15條，民事訴訟法第95條、第78條之
    規定，裁定如主文。
中    華    民    國    97    年    7    月    17    日
                  民事庭法  官  李木貴
以上正本係照原本作成。
如對本裁定抗告，應於本裁定送達後10日內，向本院提出抗告狀
，並繳納抗告費新臺幣1000元。
中    華    民    國    97    年    7     月    17    日
                        書記官  林蔚菁


司法院資訊處製作；財團法人民間司法改革基金會備份。
